【裁判字號】    98,訴,1394
【裁判日期】    981023
【裁判案由】    偽證等
【裁判全文】
臺灣臺北地方法院刑事判決              98年度訴字第1394號
公  訴  人  臺灣臺北地方法院檢察署檢察官
被      告  乙○○
選任辯護人  陳浩華律師
            莊慶洲律師
上列被告因偽證等案件，經檢察官提起公訴（98年度偵字第11683
號），本院判決如下：
    主  文
乙○○無罪。
    理  由
一、公訴意旨略以：被告乙○○前係一六八國際旅行社職員，其
    明知一六八國際旅行社負責人甲○○並無變造交易損益總表
    （指民國96年4月18日起至96年5月31日止之交易損益總表計
    1 紙）私文書之犯行，竟意圖使甲○○受刑事處分，於民國
    97 年3月間，在臺北縣新店市○○路80號住處，以將甲○○
    前函寄業經被告乙○○簽名之交易損益總表影本1紙（下稱
    原交易損益總表，有：「舊欠45000+新借60000正，合計
    105000元正（欠款未還），本人同意於8月份還公司欠款，
    絕無議異，若有違反本人願放棄所有法律先訴抗辯絕無議異
    」等字樣上之舊欠45000等字樣遮掩，另行影印之方式，變
    造上開證據文書（下稱變造之交易損益總表，按此時已無舊
    欠45000等字樣），進而於98年1月5日具狀向臺灣臺北地方
    法院檢察署對甲○○提出偽造文書告訴（98年度偵字第
    11682號、98年度他字第886號），並使用上開變造之私文書
    證據交易損益總表1紙，因認被告乙○○涉有刑法第216條、
    第210條行使變造私文書罪嫌及第169條第2項使用變造證據
    罪嫌。又按刑法第169條第2項之誣告罪，在實質上本屬誣告
    之預備行為，因行為人意圖他人受刑事或懲戒處分而偽造變
    造證據，或使用偽造變造之證據，其犯罪之危險性已屬重大
    ，故該行為人雖未實施誣告，仍應科以誣告罪刑，如果行為
    人已實施誣告，縱令具有偽造證據及行使等情形，除觸犯其
    他罪名外，按照低度行為吸收於高度行為之原則，祇應適用
    該條第1項處斷，並無援引第2項之餘地（最高法院27年滬上
    字第38號、30年上字第194號判例要旨參照），查本件起訴
    犯罪事實既已述及被告乙○○具狀向檢察署提出偽造文書告
    訴，則其行為應已達實施誣告之階段，本院另諭知被告乙○
    ○亦可能涉犯刑法第169條第1項誣告罪嫌。
二、按犯罪事實應依證據認定之，無證據不得推定其犯罪事實；
    不能證明被告犯罪者，應諭知無罪之判決，刑事訴訟法第
    154條第2項、第301條第1項分別定有明文。刑事訴訟法上所
    謂認定犯罪事實之證據，係指足以認定被告確有犯罪行為之
    積極證據而言，如未能發現相當證據或證據不足以證明，自
    不能以推測或擬制之方法，以為裁判基礎；又認定犯罪事實
    所憑之證據，雖不以直接證據為限，間接證據亦包括在內；
    然而無論直接或間接證據，其為訴訟上之證明，須於通常一
    般之人均不致有所懷疑，而得確信其為真實之程度者，始得
    據為有罪之認定，倘其證明尚未達到此一程度，而有合理之
    懷疑存在時，即不能為被告有罪之認定，而應諭知無罪之判
    決（最高法院29年上字第3105號、40年臺上字第86號、76年
    臺上字第4986號判例意旨參照）。次按誣告罪之成立以意圖
    他人受刑事處分或懲戒處分，而為虛偽之告訴告發報告者為
    要件。所謂虛偽係指明知無此事實故意捏造而言，若告訴人
    誤認有此事實或以為有此嫌疑，自不得指為虛偽，即難科以
    本罪。亦即，誣告罪之成立，須其申告內容完全出於憑空捏
    造，若所告尚非全然無因，祇因缺乏積極證明致被誣告人不
    受訴追處罰者，尚難遽以誣告論罪（最高法院著有40年台上
    字第88號判例、83年台上字第5140號判決可參）。
三、本件公訴意旨認被告涉犯前揭罪嫌，無非以被告之供述、證
    人甲○○之證述、變造之交易損益總表影本1紙（附於98年
    他字第886號卷告證物一第1頁）、原交易損益總表原本1紙
    （附於98年他字第886號卷末信封袋內）等資為論據。訊據
    被告乙○○固坦承於97年3月7日前幾天，確有將證人甲○○
    附於96年11月15日存證信函併寄之交易損益總表上「舊欠
    45000...」等字樣遮蓋後再行影印，嗣於98年1月5日將前開
    交易損益總表附於刑事告訴狀，而向臺灣臺北地方法院檢察
    署對甲○○提出偽造文書告訴之事實，惟堅決否認有何行使
    變造私文書、使用變造證據及誣告之行為，辯稱：系爭證據
    文書影本上所記載舊欠4萬5000 元加新借6萬元... 等字樣
    ，確實是甲○○事後自行加註上去的，並非伊簽名確認當時
    就已經記載，伊本來有影印尚未加註文字的交易損益總表，
    但後來留存的那份影本不見了，再加上96年7至9月公司沒給
    付薪資，伊後來提出薪資給付請求而寄發存證信函時，對方
    寄給伊存證信函內附一張交易損益總表影本，伊才知道該總
    表的左下角已經加註了這些文字，伊之所以將上開加註文字
    遮蓋再影印，是為了讓檢察官知道系爭交易損益總表原來的
    樣子是沒有加註文字的，是甲○○事後才在交易損益總表上
    加註文字，而有偽造文書的情事，伊目的只是要讓檢察官比
    對交易損益總表加註文字前後兩者之不同，並無誣告的犯意
    等語。
四、經查：
（一）被告自95年間起至96年8、9月間止，任職於一六八國際旅
      行社，其薪資之計算方式，係依照被告所承接之案件數與
      旅行社拆帳計酬，而每次計薪時，均係先由證人即該旅行
      社負責人甲○○列印交易損益總表並核算金額，再交由被
      告確認無誤後，即於交易損益總表上簽名並領取總表上所
      載之金額，而本件被告確曾於96年7月5日在系爭交易損易
      總表（交易期間96年4月18日至96年5月31日，）上簽名，
      並領取總表上計算式所載之3萬2671元，而系爭交易損益
      總表上「舊款尚欠45000+新借60000元.. 」等字樣為證人
      甲○○所書寫等情，為被告所不爭執，核與證人甲○○證
      述內容相符，並有證人甲○○於偵查中提出系爭交易損益
      總表原本1紙附卷可參，此部分事實，洵堪認定。
（二）本件爭點在於系爭交易損益總表左下角處，由證人甲○○
      增載之「舊款尚欠45000+新借60000元... 」等字樣，究
      係證人甲○○當面與被告確認該次金額之際即已當場書寫
      ，或係證人甲○○於被告在系爭交易損益總表上簽名後，
      始自行加註其上？查，證人甲○○於警詢中證述：伊於96
      年7月5日發放薪資時，沒有扣被告先前所積欠的債款，在
      該交易損益總表上與被告核對她所欠之債款，為10萬5000
      元，並由被告親自簽名，絕非係伊事後所偽造竄改等語（
      偵卷第13頁）、偵查中起初亦證稱：被告簽名時下面就有
      「舊款尚欠... 」等之文字，這些字是伊寫的等語（偵卷
      第41頁），然於檢察官追問時另證稱：（若上開文字是你
      所寫，為何以總表上之格式書寫？）因為伊寫完金額後，
      發現有要補正，才又加上去的等語（偵卷第42頁），嗣於
      本院審理中復證稱：「舊欠45000...絕無異議」等字樣，
      是被告簽完名後，伊才當著被告的面加註上開文字等語（
      本院卷第21頁反面），則系爭交易損益總表上爭議之文字
      ，究係於何種情形下由證人甲○○增載其上，觀諸證人甲
      ○○自警詢、偵查乃至本院審理中之證詞，已有前後不一
      之瑕疵。
（三）又偵查中檢察官訊問證人甲○○如何證明總表上之金額需
      要補正而應再加註文字乙節，證人甲○○答稱：提出付款
      簽收簿。乙○○於96年7月24日借6萬元，並於當日簽收；
      舊款4萬5千元部分是之前借的等語，然偵查中檢察官再問
      ：「若乙○○是在7月24日借6萬元，何以7月5日在總表上
      就有記載新借款項6萬元，此部分是否為你事後才補上？
      」等語，證人甲○○始答稱：這二筆6萬元不一樣等語（
      偵卷第42頁），而證人甲○○於本院審理中經辯護人就「
      新借6萬元」為詰問時另證稱：新借6萬元是指被告進入公
      司後，陸續向公司借款，到96年7月5日計算起來共積欠6
      萬元，這部分沒有寫單據，而偵查中說可以提出付款簽收
      簿為證，是因為伊以為檢方要伊說明關於被告告伊公司民
      事給付的那件事情，與這次的6萬元或4萬5000元無關等語
      （本院卷第22頁至第22頁反面），惟觀諸證人甲○○於98
      年4月30日之偵訊筆錄，檢察官之訊問內容皆係針對系爭
      交易損益總表上加註之文字而為，未曾訊及被告與證人甲
      ○○間之任何民事糾紛，應無使證人甲○○誤以為檢察官
      要伊說明民事事件之可能，再者，偵查中檢察官要求證人
      甲○○就系爭總表核算之金額須另加註文字乙事提出證明
      時，證人甲○○則係相當直接地答稱：付款簽收簿及乙○
      ○於96年7月24日借6萬元等情，是故，證人甲○○在明知
      檢察官所訊問者係如何證明「新借6萬元」之情形下，竟
      是直接答稱上情，則系爭交易損益總表上加註之文字是否
      確於96年7月5日被告簽名時即經證人甲○○當面增載，非
      無可疑，況證人甲○○係於檢察官質疑是否事後才補載加
      註文字之際，始另稱係不同之二筆6萬元，然卻未能於偵
      查中即時說明所謂「二筆6萬元」係如何之不同，則其嗣
      於本院關於「新借6萬元」部分另證述如前，卻未能提出
      相關書證，其此部分證言是否可採，容有疑義；又證人甲
      ○○於警詢中證稱：乙○○曾於97年7月中旬要再向伊公
      司借錢，但因前債未清，所以公司拒絕再借錢給她等語（
      偵卷第13頁），若證人甲○○所證於96年7月5日即已當面
      與被告核算金額並確認加註文字等情為真，而被告又因96
      年7月5日確認過之前債未清致同年月中旬再向證人甲○○
      借款遭拒乙節亦為真，則證人甲○○既已於96年7月中旬
      因被告前債未清而拒絕再出借款項予被告，為何會於96
      年7月24日再有借款6萬元予被告之情事？
（四）另參閱被告於96年11月9日寄發予證人甲○○之存證信函
      所載內容，僅提及96年9月21日因未能領得8月份之薪資，
      憤而離開公司，其後試圖與甲○○洽談給付薪資之事時，
      皆遭甲○○以沒時間談、業績尚未結算清楚之理由拒絕等
      語，此有新店雙城郵局96年11月9日第321號存證信函在卷
      可佐，可知被告於離職後、寄發上開存證信函前，試圖向
      證人甲○○洽談給付薪資之過程中，雙方應從未曾提及有
      所謂「舊欠4萬5000元及新借6萬元」前債未清之事，否則
      被告豈會在上開存證信函內，就自己係因前債未清而請求
      給付薪資遭拒乙事隻字未提，亦未見就此有何爭執？再者
      ，若真如證人甲○○於本院審理中所證：被告有系爭交易
      損益總表之副本，是被告簽名完畢及加註左下方文字之後
      ，由被告拿去影印影本留存，再將正本還給伊等語（本院
      卷第22頁），則證人甲○○應早知被告手上留有已加註文
      字之系爭交易損益總表，其於96年11月15日回覆被告上開
      存證信函之際，應只須於內文說明前業經被告於96年7月5
      日親簽確認欠款總額即為已足，何須再行附寄已加註文字
      之系爭交易損益總表以通知被告？況且，若於96年7月5日
      已由雙方確認被告尚有「舊欠4萬5000元及新借6萬元」之
      債務，則證人甲○○為何未於被告寄發上開存證信函催討
      薪資前，於二人交涉過程中，即提出作為拒絕給付薪資之
      理由？復參酌被告與證人甲○○間，前已有其他民刑事案
      件涉訟，雙方皆立於相對之立場，證人甲○○所述內容，
      多有疑義，已如前述，復無其他事證可佐其說為實，則證
      人甲○○所為不利於被告之證言，是否得逕予採信，或有
      可疑。從而被告前揭所辯系爭交易損益總表上所記載舊欠
      4 萬5000元加新借6萬元... 等字樣，確實是甲○○事後
      自行加註上去的，並非伊簽名確認當時就已經記載，伊遮
      蓋文字影印之目的，只是要讓檢察官比對交易損益總表加
      註文字前後兩者之不同，並無誣告的犯意等詞，應非毫無
      可採。
（五）綜上所述，證人甲○○既未能確實證明系爭交易損益總表
      上加註文字係其當著被告的面核算並經雙方確認等情，而
      被告於98年1月5日向臺灣臺北地方法院檢察署提告甲○○
      偽造文書案件，雖因遺失而未能使用原始留存未加註文字
      之交易損益總表影本，另為還原證據原狀而自行將證人甲
      ○○所函寄之交易損益總表上「舊款尚欠45000+新借
      60000元... 」等字樣遮蓋影印，以利提出作為證據，經
      檢察官認該案以變造證據提告而為甲○○不起訴處分，然
      此亦難謂被告有何虛構或故意捏造事實之行為，且被告既
      係因遺失先前所保留之交易損益總表影本，又為使檢察官
      比對系爭交易損益總表經偽造前後之不同，而遮蓋上開文
      字影印，難認其主觀上有何變造證據之故意，從而被告前
      為偽造文書之申告，其本意無非在求訴諸法律藉以判明是
      非曲直，並無誣告他人之主觀意識。揆諸前揭判例，被告
      本件告訴之行為，顯與誣告罪之構成要件不符，即不應以
      誣告罪相繩。
（六）又系爭交易損益總表上加註之「舊款尚欠45000+新借
      60000元，合計105000元正（欠款未還），本人同意於8月
      份還公司欠款，絕無異議，若有違反本人願放棄所有法律
      先訴抗辯絕無異議」等字樣，係以被告乙○○為該段文字
      之表意者，且系爭交易損益總表亦僅有被告乙○○簽名其
      上，縱該總表上之計算式及加註文字均係由證人甲○○所
      書寫，然該總表既係以「乙○○」之名出具，則應認被告
      乙○○不僅為該段加註文字之有權製作者，更屬系爭交易
      損益總表整體之有權製作者，則被告乙○○遮蓋文字另行
      影印之行為，亦與變造私文書之構成要件有間，併予敘明
      。
五、綜上所述，本件依公訴人所提出之證據，並無法使本院確信
    被告乙○○確有公訴人所指上開罪嫌，而有合理之懷疑。此
    外，本院復查無其他積極證據足認被告有檢察官所指之上述
    犯行，揆之首開說明，自應為無罪之諭知。
據上論斷，應依刑事訴訟法第301條第1項，判決如主文。
本案經檢察官蘇維達到庭執行職務
中    華    民    國    98    年    10    月    23    日
                  刑事第八庭  審判長法  官  林鳳珠
                                    法  官  詹慶堂
                                    法  官  楊蕙芬
以上正本證明與原本無異。
如不服本判決應於收受送達後10日內向本院提出上訴書狀，並應
敘述具體理由；其未敘述上訴理由者，應於上訴期間屆滿後20日
內向本院補提理由書（均須按他造當事人之人數附繕）「切勿逕
送上級法院」。
                                    書記官  馬正道
中    華    民    國    98    年    10    月    23    日


司法院資訊處製作；財團法人民間司法改革基金會備份。
